【裁判字號】    97,訴,1373
【裁判日期】    980626
【裁判案由】    返還土地等
【裁判全文】
臺灣桃園地方法院民事判決              97年度訴字第1373號
原      告  台灣省石門農田水利會
法定代理人  乙○○
訴訟代理人  彭成青律師
被      告  丙○○
            甲○○
            丁○○
上  1   人
訴訟代理人  蕭俊雄
上列當事人間請求返還土地等事件，本院於民國98年5 月27日言
詞辯論終結，判決如下：
    主  文
被告丙○○應將坐落桃園縣楊梅鎮○○○○段大金山下小段九十
二之二地號土地上，如附圖所示E1之1 （面積二十二點九四平方
公尺）、E2（面積二十二點八八平方公尺），及桃園縣楊梅鎮○○○○段大金山下小段九十二之三地號土地上，如附圖所示E1之
2 （面積二點六六平方公尺）之地上物拆除，並將土地返還於原
告。
被告丙○○應給付原告新台幣貳萬肆仟貳佰柒拾捌元，及自民國
九十七年八月六日起至返還前開占用土地之日止，按月給付原告
新台幣肆佰陸拾元。
被告丁○○應將坐落桃園縣楊梅鎮○○○○段大金山下小段九十
二之二地號土地上，如附圖所示B1（面積四十三點六三平方公尺
）、B2（面積五點九四平方公尺）之地上物拆除，並將土地返還
於原告。
被告丁○○應給付原告新台幣肆仟玖佰零玖元，及自民國九十七
年八月六日起至返還前開占用土地之日止，按月給付原告新台幣
陸佰柒拾元。
被告甲○○應將坐落桃園縣楊梅鎮○○○○段大金山下小段九十
二之二地號土地上，如附圖所示A1（面積四十五點三五四平方公
尺）、A2（面積六點三五平方公尺）之地上物拆除，並將土地返
還於原告。
被告甲○○應給付原告新台幣貳萬伍仟伍佰陸拾元，及自民國
九十七年八月六日起至返還前開占用土地之日止，按月給付原告
新台幣肆佰玖拾玖元。
原告其餘之訴駁回。
訴訟費用由被告丙○○負擔百分之二十九，被告丁○○負擔百分
之三十，被告甲○○負擔百分之三十一，餘由原告負擔。
  事實及理由
壹、程序方面：
    本件被告丙○○經合法通知，未於最後言詞辯論期日到場，
    核無民事訴訟法第386 條所列各款情形，爰依原告之聲請，
    由其一造辯論而為判決。
貳、實體方面：
一、本件原告主張：
  (一)原告所有坐落桃園縣楊梅鎮○○○○段大金山下小段92之2
    、92之3 地號土地（下稱系爭土地），遭被告3 人無權占用
    搭建地上物，致原告無法使用系爭土地，其土地所有權受侵
    害，雖屢經催討，被告均置之不理。被告既無權占用原告所
    有之系爭土地，原告自得基於所有物返還請求權之法律關係
    ，訴請被告返還土地。
  (二)無權占有他人土地可獲相當於租金之利益，為社會通常之觀
    念，被告無權占用系爭土地，致原告對之無法使用收益，被
    告顯屬無法律上原因而受利益致原告受有損害，原告得依民
    法179 條之規定，請求被告丙○○及甲○○給付起訴前5 年
    即自92年8 月6 日起至返還占用土地之日止，相當於租金之
    不當得利，被告丁○○則應給付自96年12月26日登記為桃園
    縣楊梅鎮○○○路○ 段470 號房屋所有權人時起算至返還占
    用土地之日止，相當於租金之不當得利，並參酌土地法97條
    第1 項、第105 條之規定，依法請求如聲明第2 、4 、6 項
    所示（計算式詳如附件）。
  (三)依大法官會議解釋釋字107 號文意旨所載，已登記不動產所
    有人之回復請求權，無民法第125 條消滅時效規定之適用，
    而本件遭被告占用之系爭土地已登記為原告所有，自無上開
    消滅時效之適用。
  (四)聲明：
  1.被告丙○○應將坐落桃園縣楊梅鎮○○○○段大金山下小段
    92之2 地號土地上，如附圖所示E1之1 （面積22.94 平方公
    尺）、E2（面積22.88 平方公尺），及同小段92之3 地號土
    地上，如附圖所示E1之2 （面積2.66平方公尺）之地上物拆
    除，並將土地返還於原告。
  2.被告丙○○應給付原告新台幣（下同）48,598元，及自97年
    8 月6 日起至返還前開占用土地之日止，按月給付原告918
    元。
  3.被告丁○○應將坐落桃園縣楊梅鎮○○○○段大金山下小段
    92之2 地號土地上，如附圖所示B1（面積43.63 平方公尺）
    、B2（面積5.94平方公尺）之地上物拆除，並將土地返還於
    原告。
  4.被告丁○○應給付原告7,058 元，及自97年8 月6 日起至返
    還前開占用土地之日止，按月給付原告958 元。
  5.被告甲○○應將坐落桃園縣楊梅鎮○○○○段大金山下小段
    92之2 地號土地上，如附圖所示A1（面積45.354平方公尺）
    、A2（面積6.35平方公尺）之地上物拆除，並將土地返還於
    原告。
  6.被告甲○○應給付原告51,173元，及自97年8 月6 日起至返
    還前開占用土地之日止，按月給付原告1,113 元。
二、被告甲○○則抗辯：
  (一)伊現有之店鋪建物早已存在，土地亦使用近40年之久。
  (二)原告曾於64年3 月間對伊等人提起刑事告訴，伊已遭到判決
    罰款，伊應受該刑事判決保護。
  (三)原告依民法179 條不當得利之規定向伊請求追溯5 年補償金
    或所受利益，伊須返還之利益即為租金，然租金數額應由當
    事人協議定之。況且民法179 條未有追溯5 年補償金之文字
    及規定，民法總則施行法第1 條亦規定法律不溯既往原則，
    原告40多年未行使該請求權，請求權歸於消滅。
  (四)伊亦願繳納只是須降低繳款費率，原告以最高費率百分之10
    徵收，使占用人增加負擔，顯非合理。其次、繳納5 年補償
    金須按原告訂立之「農田水利會會有被佔用之非事業用地處
    理原則」第4 項規定辦理，會有土地於82年7 月21日前已實
    際占用，並願繳納5 年補償金者得辦理出租，伊願繳納租金
    ，原告接到繳款後，應給予租賃契約書。
  (五)伊占用原告之土地係伊買賣的前手將該土地贈與原告，故伊
    有權可以繼續使用。
  (六)答辯聲明：原告之訴駁回。
三、被告丁○○則抗辯：伊係於97年1 月份才買門牌號碼為桃園
    縣楊梅鎮○○○路○ 段470 號房屋，不知道有侵占原告之土
    地等語，並聲明請求駁回原告之訴。
四、被告丙○○雖未於最後言詞辯論期日到場，惟據伊之前所為
    之陳述及聲明略以：伊之房屋因拓建台一線被拆了3 次，房
    子變得很小，伊非故意佔用，且原告所有土地被占用的情形
    很普遍，伊希望繼續承租原告之土地等語，並聲明請求駁回
    原告之訴。
五、本院之判斷：
  (一)原告主張其為系爭土地之所有權人等情，業據提出與其所述
    相符之土地登記第2 類謄本2 件為證（參見本院卷第9 至10
    頁），被告對此亦不爭執，是原告此部分主張堪信為真實。
  (二)原告復主張被告分別無權占用如其聲明所示部分之土地等語
    ，被告對於原告所述伊等占用之土地位置、範圍及使用狀態
    並不否認，惟仍執前詞置辯。
  1.按上訴人既承認就系爭土地迄未向該管地政機關申請為地上
    權登記，而占有人因時效取得地上權登記請求權者，僅係有
    此請求權而已，在未依法向該管地政機關申請為地上權登記
    前，仍不得據以對抗土地所有人。又已登記不動產所有人之
    回復請求權，無民法消滅時效規定之適用（最高法院80年6
    月4 日80年度第2 次民事庭會議決議及同院82年度台上字第
    2791號判決意旨參照）。被告甲○○抗辯伊現有之店鋪建物
    早已存在，土地亦使用近40年之久云云，然查，依被告甲○○所述，可知被告甲○○尚未依法在系爭土地辦妥地上權或
    地役權之登記，揆諸上開說明，被告甲○○對於系爭土地仍
    未取得地上權或地役權，自不得據以對抗系爭土地所有權人
    即原告。又系爭土地為已登記之不動產，揆諸上開說明，原
    告請求被告甲○○將系爭土地回復原狀之請求權並無消滅時
    效規定之適用，是被告甲○○此部分抗辯不足採信。
  2.被告甲○○另抗辯原告曾於64年3 月間對伊等人提起刑事告
    訴，伊已遭到判決罰款，則伊應受該刑事判決保護云云，經
    查，依被告甲○○所提出本院64年度易字第2919號刑事判決
    觀之，可知被告甲○○係因竊佔原告名下土地之行為遭判處
    罰金銀元900 元，嗣經減刑為罰金銀元200 元，然被告甲○○並不會因上述刑事判決後即對系爭土地取得合法占有之權
    源，故該刑事判決不足以為有利於被告甲○○之認定。又本
    件係屬獨立之民事事件，亦不受上述刑事案件之拘束，是被
    告甲○○此部分抗辯於法無據，為不足採。
  3.按依不當得利之法則請求返還不當得利，以無法律上之原因
    而受利益，致他人受有損害為其要件，故其得請求返還之範
    圍，應以對方所受之利益為度，非以請求人所受損害若干為
    準，無權占有他人土地，可能獲得相當於租金之利益為社會
    通常之觀念，是被上訴人抗辯其占有系爭土地所得之利益，
    僅相當於法定最高限額租金之數額，尚屬可採（最高法院61
    年台上字第1695號判例參照）。次按租金之請求權因5 年間
    不行使而消滅，既為民法第126 條所明定，則凡無法律上之
    原因，而獲得相當於租金之利益，致他人受損害時，如該他
    人之返還利益請求權，已逾租金短期消滅時效之期間，對於
    相當於已罹於消滅時效之租金之利益，即不得依不當得利之
    法則，請求返還。其請求權之時效期間，仍應依前開規定為
    5 年（最高法院96年度台上字第2660號判決意旨可參）。被
    告甲○○抗辯原告依民法179 條不當得利之規定向伊請求追
    溯5 年補償金或所受利益，伊須返還之利益即為租金，然租
    金數額應由當事人協議定之。且民法179 條未有追溯5 年補
    償金之文字及規定，民法總則施行法第1 條亦規定法律不溯
    既往原則，原告40多年未行使該請求權，請求權歸於消滅云
    云。經查，原告與被告甲○○間並未成立土地租賃契約，原
    告於本件係請求被告給付使用系爭土地後所獲得相當於租金
    之利益，此利益數額之認定自無可能由雙方協議定之。又因
    原告之利益返還請求權具有類似租金性質，故有租金短期消
    滅時效之適用，且該利益返還請求權係依實際占用狀況陸續
    發生，消滅時效之起算點亦各自獨立認定，從而，原告自得
    請求本件起訴時起回溯5 年內相當於租金之利益。是被告甲○○抗辯原告40多年未行使利益返還請求權，該請求權已歸
    於消滅云云，委無可採。
  4.按土地法第97條第1 項關於城市地方房屋之租金，不超過土
    地及其建築物申報總價額年息百分之10為限之規定，係為就
    城市地方房屋約定之租金制其最高額而設，與民法第205 條
    限制約定利率最高額之規定係屬別一法律關係，彼此不相牽
    涉（最高法院40年台上字第1687號判例可參）。被告甲○○
    抗辯伊亦願繳納只是須降低繳款費率，原告以最高費率百分
    之10徵收，使占用人增加負擔，顯非合理。其次、繳納5 年
    補償金須按原告訂立之「農田水利會會有被占用之非事業用
    地處理原則」第4 項規定辦理，會有土地於82年7 月21日前
    已實際占用，並願繳納5 年補償金者得辦理出租，伊願繳納
    租金，原告接到繳款後，應給予租賃契約書云云。經查，原
    告係依系爭土地申報地價年息百分之10向被告甲○○請求相
    當於租金之不當得利，核與土地法第97條並不相違，自無不
    合理之處。又農田水利會會有被占用之非事業用地處理原則
    第4 項係針對原告名下土地得辦理出租之情形加以規範，與
    本件之認定無關，是被告甲○○此部分抗辯亦非可採。
  5.被告甲○○抗辯伊占用原告之土地係伊買賣的前手將該土地
    贈與原告，故伊有權可以繼續使用云云，為原告所否認，被
    告甲○○對此復未能舉證以實其說，是被告甲○○此部分抗
    辯自難採信。
  6.被告丁○○抗辯伊係於97年1 月份才買門牌號碼為桃園縣楊
    梅鎮○○○路○ 段470 號房屋，不知道有侵占原告土地云云
    ，被告丙○○抗辯伊之房屋因拓建台一線被拆了3 次，房子
    變得很小，所以伊非故意佔用，而且原告所有土地被占用的
    情形很普遍，伊希望繼續承租原告之土地云云。經查，物上
    請求權之行使並不以無權占有人明知為前提要件，且被告丁○○及丙○○於本院審理中均自陳伊等占有系爭土地並無合
    法權源等語（參見本院卷第105 頁），準此，縱認被告丁○○及丙○○之前揭所述屬實，亦不得執之對抗系爭土地所有
    權人即原告，是被告丁○○及丙○○之上開抗辯並不足採。
  7.綜上，原告主張被告無權占用如其聲明所示之土地等情，堪
    信屬實。
  (三)按土地所有人得依不當得利法則向無權占用其土地之人請求
    返還相當於租金之損害金，惟其數額，除以申報地價為基礎
    外，尚須斟酌基地之位置、工商業繁榮之程度及占用人利用
    土地之經濟價值及所受利益等項，並與鄰地租金相比較，以
    為決定，並非必達申報地價年息百分之10之最高額（最高法
    院88年度台上字第3331號及88年度台上字第1894號判決意旨
    參照）。查原告主張被告無權占用如其聲明所示之土地一事
    ，業經本院認定無訛，已如前述。又被告未曾支付任何使用
    對價予原告，被告自受有相當於租金之利益，原告則因而受
    有相當於租金之損害，被告分別占用原告所有系爭土地，已
    符合不當得利之法律構成要件，原告自得依不當得利之法律
    關係，請求被告丙○○及甲○○分別返還自97年8 月6 日起
    回溯5 年間相當於租金之利益，另被告丁○○因係於96年12
    月26日始登記為桃園縣楊梅鎮○○○路○ 段470 號房屋所有
    權人，並於斯時起用占用原告之土地，故原告僅請求被告丁○○給付自96年12月26日起算相當於租金之利益。次查，被
    告甲○○所有桃園縣楊梅鎮○○○路○ 段468 號房屋係供自
    行居住使用，被告丁○○所有桃園縣楊梅鎮○○○路○ 段47
    0 號房屋則作為小吃店使用，被告丙○○所有之桃園縣楊梅
    鎮○○○路○ 段478 號房屋目前處於空屋狀態，上述房屋附
    近並不繁榮，生活機能亦有待加強，有原告提供之現場照片
    12張在卷可佐（參見本院卷第59至64頁），復經本院會同桃
    園縣楊梅地政事務所人員於97年10月21日履勘屬實，有勘驗
    筆錄及土地複丈成果圖各1 件附卷可稽（參見本院卷第55至
    57頁、第70頁），本院審酌被告使用土地之面積、現況等一
    切情事，認為原告因被告甲○○及丙○○使用系爭土地所受
    之損害以土地申報總價額年息百分之5 計算為適當，被告丁○○部分則以土地申報總價額年息百分之7 計算為適當。又
    系爭土地中92之2 地號土地於96年1 月、93年1 月、89 年7
    月之申報地價每平方公尺分別為2,318.4 元、1,820 元、1,
    814 元；92之3 地號土地於96年1 月、93年1 月、89年7 月
    之申報地價每平方公尺分別為1,511.2 元、2,880 元、2,88
    0 元，有系爭土地之地價第2 類謄本及地價登記電腦資料各
    1 件在卷可憑（參見本院卷第100 頁）。從而，原告請求被
    告給付如附表所示相當於租金之不當得利，及自97年8 月6
    日起至返還如其聲明所示被告占用之土地予原告之日止，按
    月計算之損害金（計算方式詳如附表），均屬有據。
  (四)綜上所述，原告請求1.被告丙○○應將坐落桃園縣楊梅鎮○○○○段大金山下小段92之2 地號土地上，如附圖所示E1之
    1 （面積22.94 平方公尺）、E2（面積22.88 平方公尺），
    及同小段92之3 地號土地上，如附圖所示E1之2 （面積2.66
    平方公尺）之地上物拆除，並將土地返還於原告。2.被告丙○○應給付原告24,278元，及自97年8 月6 日起至返還前開
    占用土地之日止，按月給付原告460 元。3.被告丁○○應將
    坐落桃園縣楊梅鎮○○○○段大金山下小段92之2 地號土地
    上，如附圖所示B1（面積43.63 平方公尺）、B2（面積5.94
    平方公尺）之地上物拆除，並將土地返還於原告。4.被告丁○○應給付原告4,909 元，及自97年8 月6 日起至返還前開
    占用土地之日止，按月給付原告670 元。5.被告甲○○應將
    坐落桃園縣楊梅鎮○○○○段大金山下小段92之2 地號土地
    上，如附圖所示A1（面積45.354平方公尺）、A2（面積6.35
    平方公尺）之地上物拆除，並將土地返還於原告。6.被告甲○○應給付原告25,563元，及自97年8 月6 日起至返還前開
    占用土地之日止，按月給付原告499 元，為有理由，應予准
    許，逾此範圍所為之請求，為無理由，應予駁回。
六、本件事證已臻明確，兩造間其餘攻擊防禦方法，核與本判決
    結果不生任何影響，爰不一一予以論述，附此敘明。
七、據上論結，本件原告之訴為一部有理由，一部無理由，依民
    事訴訟法第385 條第1 項前段、第79條、第85條第1 項但書
    ，判決如主文。
中    華    民    國    98    年    6     月    26    日
                  民事第一庭    法  官  林哲賢
以上正本係依照原本作成
如對本判決上訴，須於判決送達後20日內向本院提出上訴狀
中    華    民    國    98    年    6     月    29    日
                                書記官  陳佳彬
附表：（小數點以下均四捨五入）
1.被告甲○○占用附圖所示編號A1、A2部分，面積51.704（45.3
  54＋6.35）平方公尺之土地：
(1)92年8 月6 日至92年12月31日之不當得利為1,878 元【51.704
  X1,814X5%÷12X （4 ＋25/31）=1,878 】。
(2)93年1 月1 日至95年12月31日之不當得利為14,115元（51.704
  X1,820X5% X3 =14,115）。
(3)96年1 月1 日至97年8 月5 日之不當得利為9,570 元【51.704
  X2,318.4X5% ÷12X （19＋5/31）=9,586】。
(4)92年8 月6 日至97年8 月6 日之不當得利合計為25,563元。
(5)97年8 月6 日起平均每月所受之不當得利為499 元【51.704X2
  ,318.4X5%÷12=499）。
2.被告丁○○占用附圖所示編號B1、B2部分，面積49.57 （43.6
  3＋5.94）平方公尺之土地：
(1)96年12月26日至97年8 月5 日之不當得利為4,909 元【49.57X
  2,318.4X7% ÷12X （7 ＋10/31）=4,909 】。
(2)97年8 月6 日起平均每月所受之不當得利為670 元【49.57X2,
  318.4X7%÷12=670）。
3.被告丙○○部分：
(一)被告丙○○占用附圖所示編號E1之1 、E2部分，面積45.82 （
  22.94＋22.88）平方公尺之土地：
(1)92年8 月6 日至92年12月31日之不當得利為1,665 元【45.82X
  1,814X 5% ÷12X （4 ＋25/31）=1,665 】。
(2)93年1 月1 日至95年12月31日之不當得利為12,509元（45.82X
  1,820X 5%X3 =12,509） 。
(3)96年1 月1 日至97年8 月5 日之不當得利為8,481 元【45.82X
  2,318.4X5% ÷12X （19＋5/31）= 8,481 】。
(4)97年8 月6 日起平均每月所受之不當得利為443 元【45.82X2,
  318.4X5%÷12=443）。
(二)被告丙○○占用附圖所示編號E1之2 部分，面積2.66平方公尺
  之土地：
(1)92年8 月6 日至92年12月31日之不當得利為153 元【2.66X2,8
  80X5 %÷12X （4 ＋25/31）=153 】。
(2)93年1 月1 日至95年12月31日之不當得利為1,149 元（2.66X2
  ,880X 5%X3 =1,149）。
(3)96年1 月1 日至97年8 月5 日之不當得利為321 元【2.66X1,5
  11.2 X5%÷12X （19＋5/31）=321】。
(4)97年8 月6 日起平均每月所受之不當得利為17元【2.66X1,511
  .2X5%÷12=17）。
(三)92年8 月6 日至97年8 月6 日之不當得利合計為24,278元。
(四)97年8 月6 日起平均每月所受之不當得利合計為460元。


司法院資訊處製作；財團法人民間司法改革基金會備份。
